【裁判字號】    97,訴,3594
【裁判日期】    980320
【裁判案由】    債務人異議之訴
【裁判全文】
臺灣臺北地方法院民事判決              97年度訴字第3594號
原      告  戊○○
            丁○○
            丙○○
            乙○○
上四人共同
訴訟代理人  林秀蓉律師
被      告  祭祀公業張泉興
法定代理人  己○○
            甲○○
訴訟代理人  顏光嵐律師
複代理人    陳志偉律師
上列當事人間債務人異議之訴事件，本院於中華民國98年2 月24
日言詞辯論終結，判決如下：
    主      文
本院九十七年度執字第二三二二二號拆屋還地強制執行事件所為
關於原告戊○○之強制執行程序應予撤銷。
原告其餘之訴駁回。
訴訟費用由原告負擔四分之一，餘由原告丁○○、丙○○、乙○○負擔。
    事實及理由
一、按祭祀公業尚未登記為法人者，應按非法人團體之例載為「
    某祭祀公業」，並列管理人為法定代理人。訴訟已繫屬者，
    原係以管理人自己名義為祭祀公業任訴訟當事人之方式記載
    ，只須當事人欄內予以改列，不生當事人能力欠缺之問題（
    最高法院97年度第2 次民事庭會議決議參照）。查祭祀公業
    張泉興尚未登記為法人，原係以管理人自己名義為祭祀公業
    任訴訟當事人之方式記載，按之上開說明，其當事人欄應按
    非法人團體之例予以改列為「祭祀公業張泉興」，並列其管
    理人為法定代理人。而其管理人原為甲○○、張典雄，現已
    變更為甲○○、己○○，有臺北市文山區公所函、祭祀公業
    張泉興管理人名冊在卷可憑（本院卷第37-38 頁），其具狀
    聲明承受訴訟，核無不合，應予准許。
二、原告起訴主張：
  (一)坐落臺北市○○區○○段1 小段358 地號土地為被告所有，
    其於民國87年間，以原告戊○○、丁○○、丙○○、張宗藝
    之父張番未經同意，無權占有如附圖所示甲部分，搭建門牌
    號碼：臺北市○○區○○路9 號房屋，訴請原告拆屋還地，
    經最高法院93年度臺上字第2036號判決原告丙○○應將如附
    圖所示甲部分房屋拆除，返還土地予被告，原告丁○○、丙○○、乙○○（即張宗藝之承受訴訟人）應自系爭房屋遷出
    確定。惟查：
  1.原告於執行名義成立後之95年8 月19日，由戊○○代理丁○○、丙○○與被告訂定土地租賃契約書，兩造訂定租賃契約
    之時，已將系爭土地返還被告，被告於斯時已取回土地之占
    有及使用收益權，並與原告另訂租賃契約而將土地交付原告
    使用，被告所執執行名義所載之請求事由，已因發生履行返
    還（清償）而消滅，被告不得再依原確定判決內容為請求。
  2.原告乙○○係因其父張宗藝於訴訟繫屬中死亡，始承受訴訟
    而為當事人，其早於87、88年間即至屏東縣定居迄今，並未
    居住於系爭房屋，被告抗辯乙○○仍有占有的事實，係屬於
    積極事實，應由被告負舉證之責。
  3.被告所執執行名義，有關請求原告戊○○、丁○○、乙○○
    共同將土地返還部分，業經判決駁回確定，被告仍就該部分
    請求聲請強制執行，自有不當。
  (二)系爭執行名義成立後，有上開消滅或妨礙被告請求之事由發
    生，原告自得依強制執行法第14條第1 項規定，提起債務人
    異議之訴。
  (三)聲明：本院97年度執字第23222 號拆屋還地強制執行事件之
    強制執行程序應予撤銷。
三、被告抗辯：
  (一)原告聲請強制執行，原以本院87年度重訴字第812 號判決主
    文為請求實現權利之內容，惟經詳查後，已於98年1 月9 日
    撤回原告戊○○、丁○○、乙○○應共同返還土地之請求，
    原告執此提起債務人異議之訴，為無理由。
  (二)原告戊○○於拆屋還地事件判決確定後之95年8 月19日，固
    曾與被告之管理人甲○○就系爭土地訂定土地租賃契約，惟
    系爭租賃契約第7 條、第3 條明定租賃期間內，保障原告戊○○不被執行拆屋還地，租賃期間內如達成買賣協議則系爭
    租賃契約自動失效，足見系爭租賃契約之簽訂，係為避免磋
    商買賣土地事宜期間，系爭房屋因強制執行程序持續進行遭
    拆除而設，探求當事人真意，應認如未達成買賣協議，租期
    屆至後，被告仍得持原確定判決聲請拆屋還地強制執行。系
    爭租賃期間業於97年8 月31日屆滿，原告戊○○已無任何消
    滅或妨礙被告請求之事由存在。
  (三)系爭租賃契約承租人僅原告戊○○一人，並由原告戊○○獨
    自簽名、用印，並無原告戊○○代理原告丁○○、丙○○二
    人簽訂系爭租賃契約之事實，其效力自不及於原告丁○○、
    丙○○。縱認原告戊○○有代理原告丁○○、丙○○簽訂系
    爭租賃契約之事實，惟承前所述，系爭租賃契約業於97年8
    月31日因期間屆滿而終止，原告丁○○、丙○○自無任何消
    滅或妨礙被告請求之事由存在。
  (四)原告乙○○固提出戶籍謄本，主張其於87、88年間至屏東縣
    定居迄今，惟戶籍謄本充其量僅能證明原告乙○○設籍於屏
    東縣長治鄉，原告乙○○就其已依執行名義遷出系爭房屋，
    而無任何居住、占有之事實，既未舉證以實其說，自難認其
    有消滅或妨礙被告請求之事由存在。
  (五)聲明：駁回原告之訴。
四、兩造不爭執之事項：
  (一)坐落臺北市○○區○○段1小段358地號土地為被告所有，其
    於87年間，以戊○○、丁○○、丙○○、張宗藝之父張番未
    經同意，無權占有如附圖所示甲部分，搭建門牌號碼：臺北
    市○○區○○路9 號房屋，訴請戊○○、丁○○、丙○○、
    張宗藝（訴訟繫屬中死亡，由乙○○承受訴訟）拆屋還地，
    經本院87年度重訴字812 號、臺灣高等法院88年度重上字第
    173 號、最高法院91年度臺上字第665 號、臺灣高等法院91
    年度重上更(一)字第73號、最高法院93年度臺上字第589 號、
    臺灣高等法院93年度重上更(二)字第51號、最高法院93年度臺
    上字第2036號判決原告丙○○應將如附圖所示甲部分房屋拆
    除，返還土地予被告，原告丁○○、戊○○、乙○○應自系
    爭房屋遷出確定。
  (二)原告戊○○、被告之管理人甲○○於執行名義成立後之95年
    8 月19日，就系爭土地簽訂土地租賃契約書，約定租期自95
    年9 月1 日起至97年8 月31日止，期間內如達成買賣協議則
    系爭租賃契約自動失效。租賃期間內，保障原告戊○○不被
    執行拆屋還地〔本院97年度店補字第89號卷（下稱補字卷）
    第22頁〕。
  (三)被告於97年3 月18日以上開判決為執行名義聲請強制執行，
    經本院於97年3 月20日北院隆97執地字第23222 號執行命令
    ，命原告依本院87年度重訴字第812 號判決主文自動履行，
    亦即丁○○、戊○○、乙○○應自坐落臺北市○○區○○段
    1 小段358 地號土地上，門牌號碼臺北市○○區○○路9 號
    如附圖所示甲部分，面積88.49 平方公尺房屋遷出，丙○○
    應將上開房屋拆除，與丁○○、戊○○、乙○○共同將土地
    返還予被告（補字卷第18-21 頁）。
  (四)被告於98年1 月9 日具狀撤回原告戊○○、丁○○、乙○○
    應共同返還土地之請求（本院卷第71-72頁）。
五、得心證之理由：
    原告主張原告乙○○於87、88年間即至屏東縣定居迄今，並
    未居住於上開房屋，而原告戊○○於執行名義成立後之95年
    8 月19日，代理原告丁○○、丙○○就系爭土地與被告簽訂
    土地租賃契約書，系爭執行名義成立後，有消滅或妨礙被告
    請求之事由發生，為被告所否認，並以前詞置辯，是本件所
    應審究者為：(一)原告得否以被告聲請強制執行之內容逾執行
    名義之範圍提起債務人異議之訴？(二)原告戊○○、被告之管
    理人甲○○於95年8 月19日就系爭土地簽訂土地租賃契約書
    ，是否為執行名義成立後消滅或妨礙被告請求之事由？(三)98
    年8 月19日土地租賃契約書之效力是否及於原告丁○○、丙○○？(四)原告乙○○得否以其僅為張宗藝之承受訴訟人，其
    自87、88年間即至屏東縣定居迄今，主張有消滅被告請求之
    事由發生？茲論述如下：
  (一)原告不得以被告聲請強制執行之內容逾執行名義之範圍提起
    債務人異議之訴：
    按強制執行法第14條所定債務人異議之訴，係以排除執行名
    義之執行力為目的，如債權人無執行名義，債務人僅得於強
    制執行程序終結前，向執行法院聲明異議，不得提起異議之
    訴（最高法院91年臺上字第1647號裁判意旨參照）。本件被
    告訴請戊○○、丁○○、丙○○、張宗藝（訴訟繫屬中死亡
    ，由乙○○承受訴訟）拆屋還地，其有關戊○○、丁○○、
    乙○○應共同將土地返還予被告之請求，經臺灣高等法院以
    91年度重上更(一)字第73號判決駁回，因被告未提起上訴而確
    定，業據本院調閱系爭拆屋還地事件案卷查明屬實，原告主
    張被告不得就該部分請求聲請強制執行，固非無據。惟查：
    被告業於98年1 月9 日具狀撤回該部分請求，有聲請狀在卷
    可憑（本院卷第71-72 頁），且被告逾執行名義範圍聲請強
    制執行，係屬無執行名義而為強制執行，按之上開說明，原
    告僅得於強制執行程序終結前，向執行法院聲明異議，不得
    提起異議之訴，其以此為由提起債務人異議之訴，尚屬無據
    。
  (二)原告戊○○、被告之管理人甲○○於95年8 月19日就系爭土
    地簽訂土地租賃契約書，應屬執行名義成立後消滅或妨礙被
    告請求之事由：
  1.按執行名義成立後，如有消滅或妨礙債權人請求之事由發生
    ，債務人得於強制執行程序終結前，向執行法院對債權人提
    起異議之訴，強制執行法第14條第1 項定有明文。所謂消滅
    債權人請求之事由，係指足以使執行名義之請求權及執行力
    消滅之原因事實，如清償、提存、抵銷、免除、混同、債權
    之讓與、債務之承擔、解除條件之成就、和解契約之成立，
    或類此之情形，始足當之。至所稱妨礙債權人請求之事由，
    則係指使依執行名義所命之給付，罹於不能行使之障礙而言
    （最高法院94年臺上字第671 號裁判意旨參照）。查原告戊○○與被告之管理人甲○○於執行名義成立後之95年8 月19
    日將系爭土地出租予原告戊○○，為被告所不爭，並有土地
    租賃契約書在卷可憑（補字卷第22頁），被告於執行名義成
    立後，將系爭土地出租予原告戊○○，原執行名義之請求權
    及執行力，已因系爭租賃契約之簽訂而消滅，縱原告戊○○
    於租賃期間屆滿後未將租賃物返還，亦屬新的占有事實，被
    告應另行取得執行名義後，始得再予強制執行，原告戊○○
    主張系爭執行名義成立後，有消滅被告請求之事由發生，被
    告不得執原執行名義對其強制執行，本院97年度執字第2322
    2 號拆屋還地強制執行事件關於原告戊○○之執行程序應予
    撤銷，於法有據，應予准許。
  2.雖被告抗辯：系爭租賃契約第7 條、第3 條明定租賃期間內
    ，保障原告戊○○不被執行拆屋還地，租賃期間內如達成買
    賣協議則系爭租賃契約自動失效，探求當事人真意，應認如
    未達成買賣協議，租期屆至後，被告仍得持原確定判決聲請
    拆屋還地強制執行等語。惟按解釋契約，固須探求當事人立
    約時之真意，不能拘泥於契約之文字，但契約文字業已表示
    當事人真意，無須別事探求者，即不得反捨契約文字而更為
    曲解（最高法院17年上字第1118號判例意旨參照）。查系爭
    租賃契約第3 條約定：「租期：自中華民國95年9 月1 日起
    至97年8 月31日止為期兩年，期間內如達成買賣協議則本約
    自動失效」，此一約定係就系爭租賃契約附有解除條件，於
    條件成就即原告戊○○、被告於租賃期間內達成買賣協議時
    ，系爭租賃契約失其效力，依其文義，無以推定如未達成買
    賣協議，租期屆至後，被告即得持原確定判決聲請拆屋還地
    強制執行之事實。而系爭租賃契約第7 條約定：「本契約保
    障乙方（按即原告戊○○）於租賃期間不被執行拆屋還地」
    （補字卷第22頁），依此約定，原告戊○○於系爭租賃期間
    取得占有系爭土地之正當權源，租賃期間屆滿後，被告即無
    容忍原告戊○○占有系爭土地之義務，而得對之執行拆屋還
    地，至應否另行取得執行名義，自應依法律之規定，其契約
    文字既未約明租賃期間屆滿後，被告毋庸另行取得執行名義
    即得執行拆屋還地，自難遽論其真意為被告得以原確定判決
    聲請拆屋還地強制執行。被告抗辯：探求當事人真意，應認
    如未達成買賣協議，租期屆至後，被告仍得持原確定判決聲
    請拆屋還地強制執行等語，尚非可採。
  (三)98年8 月19日土地租賃契約書之效力不及於原告丁○○、丙○○：
  1.代理係代理人於代理權限內，以本人名義向第三人為意思表
    示或由第三人受意思表示，而其效力直接歸屬於本人之行為
    ，是代理人應表明代理之旨，所為法律行為始得對本人發生
    效力。本件原告戊○○主張其代理原告丁○○、丙○○二人
    與被告簽訂系爭租賃契約，為被告所否認，而觀諸系爭租賃
    契約所載，原告戊○○係以個人名義與被告為法律行為，其
    簽訂系爭租賃契約書時，並未表明代理原告丙○○、丁○○
    之旨，系爭租賃契約對於原告丙○○、丁○○自不生效力，
    其執此主張其二人於系爭執行名義成立後，亦有消滅被告請
    求之事由發生，尚不足採。
  2.雖原告主張：系爭租賃契約簽訂之時，原告已將系爭土地返
    還被告，被告於斯時已取回土地之占有、使用收益權，並另
    本於系爭租賃契約交付土地予原告等語。惟系爭租賃契約簽
    訂之時，被告並未將系爭土地現實交付予原告戊○○占有，
    且縱認其已另本於系爭租賃契約交付土地，然其交付之對象
    僅原告戊○○，所交付之土地亦未排除原告丁○○、丙○○
    、乙○○之占有，自不得僅憑原告戊○○無異議受領尚有他
    人占有之租賃物，即遽論被告已排除原告丁○○、丙○○、
    乙○○之占有，原告主張被告於系爭租賃契約簽訂時已取回
    土地之占有等語，尚非可採。
  (四)原告乙○○未能證明其已自系爭房屋遷出，不得主張其有消
    滅被告請求之事由發生：
  1.按當事人主張有利於己之事實者，就其事實有舉證之責任，
    民事訴訟法第277 條前段定有明文。執行名義成立後，如有
    消滅或妨礙債權人請求之事由發生，債務人得於強制執行程
    序終結前，向執行法院對債權人提起異議之訴，亦為強制執
    行法第14條第1 項定有明文。故提起債務人異議之訴者，既
    主張執行名義成立後，有消滅或妨礙債權人請求之事由發生
    ，自應由其就該事由之發生負舉證之責。再者，占有乃對於
    物有事實上管領力之一種狀態，關於占有人是否遷出占有之
    房屋，應以占有人對該房屋之事實上管領力是否業經排除為
    斷，至戶籍地址僅係依戶籍法所為登記之事項，非判斷占有
    人是否仍為占有之唯一標準。
  2.本件被告原以張宗藝為被告提起拆屋還地訴訟，因張宗藝於
    訴訟繫屬中死亡，而由其繼承人乙○○承受訴訟，自其承受
    訴訟時起，即以屏東縣為送達處所，固為兩造所不爭，並有
    戶籍謄本在卷可憑（補字卷第16-17 頁）。惟查：戶籍地址
    僅係依戶籍法所為登記之事項，且是否住居於系爭房屋與是
    否拋棄對系爭房屋之事實上管領力，係屬二事，原告乙○○
    以其於87、88年間至屏東縣定居迄今，主張其已遷出系爭房
    屋，已非可採。且依原告乙○○陳述之情形，其自87、88年
    間即至屏東縣定居迄今，則此一事由發生於執行名義成立之
    前，原告乙○○非惟不得據以提起異議之訴，更足證原告乙○○於張宗藝死亡承受訴訟後（按：乙○○為張宗藝之繼承
    人，其於張宗藝死亡後，亦承受財產上之一切權利義務），
    並未拋棄其對系爭房屋之事實上管領力，故法院為其應自系
    爭房屋遷出之判決，原告乙○○主張其僅承受訴訟成為當事
    人，並未占有系爭房屋，尚非事實。至系爭執行名義成立之
    後，原告乙○○主張其有消滅債權人請求之事由，如：拋棄
    對系爭房屋之事實上管領力，應由原告乙○○就該事由之發
    生負舉證之責，其既未舉證以實其說，自難認其業自系爭房
    屋遷出，而有消滅被告請求之事由存在。
  (五)綜上，原告戊○○於系爭執行名義成立後有消滅被告請求之
    事由發生，原告丁○○、丙○○、乙○○則無此事由，原告
    提起債務人異議之訴，請求撤銷本院97年度執字第23222號
    拆屋還地強制執行事件所為之執行程序，關於原告戊○○部
    分，洵屬有據，應予准許，關於原告丁○○、丙○○、乙○○部分，洵非正當，不應准許。
六、從而，原告依強制執行法第14條第1 項規定，請求撤銷本院
    97年度執字第23222 號拆屋還地強制執行事件所為之執行程
    序，關於原告戊○○部分，為有理由，應予准許，關於原告
    丁○○、丙○○、乙○○部分，為無理由，應予駁回。
七、本件事證已臻明確，兩造其餘攻擊防禦方法及所提證據，核
    與本件判決結果不生影響，爰不另一一論述，併予敘明。
八、結論：本件原告之訴為一部有理由，一部無理由，依民事訴
    訟法第79條、第85條第1項前段，判決如主文。
中    華    民    國    98    年    3     月    20    日
                  民事第二庭    法  官    陳秀貞
以上正本係照原本作成。
如對本判決上訴，須於判決送達後20日內向本院提出上訴狀。
中    華    民    國    98    年    3     月    20    日
                                書記官    劉碧輝


司法院資訊處製作；財團法人民間司法改革基金會備份。
